【裁判字號】    95,保險簡上,5
【裁判日期】    951117
【裁判案由】    給付保險金
【裁判全文】
臺灣臺中地方法院民事判決  95年度保險簡上字第5號
上  訴  人  己○○○保險股份有限公司
法定代理人  庚○○
訴訟代理人  吳光陸律師
複代理人    廖瑞鍠律師
            辛○○
被上訴人    丁○○
訴訟代理人  戊○○
上列當事人間請求給付保險金事件，上訴人對於中華民國95年6
月23日臺灣臺中地方法院沙鹿簡易庭95年度沙保險簡字第2號第
一審判決提起上訴，本院於民國95年10月27日辯論終結，判決如
下：
    主    文
上訴駁回。
第二審訴訟費用由上訴人負擔。
    事實及理由
一、按訴之變更或追加，非經他造同意，不得為之。但第255條
    第1項第2款至第6款情形，不在此限；訴狀送達後，原告不
    得將原訴變更或追加他訴。但有下列各款情形之一者，不在
    此限：二、請求之基礎事實同一者，民事訴訟法第446條第
    1項、第255條第1項第2款分別定有明文。此規定依民事訴訟
    法第436條之1第3項之規定，對於簡易程序之第一審裁判之
    上訴程序亦準用之。本件被上訴人於原審，原以丙○○、乙
    ○○、甲○○及丁○○為原告，向上訴人提起本件訴訟，嗣
    於民國95年9月26日準備程序時，因本件保險金受益人第一
    順位為配偶，有上訴人提出之上訴人團體保險要保書在卷可
    稽，被上訴人丁○○為訴外人鄭少紅之配偶而為受益人之第
    一順位，遂變更原告為被上訴人丁○○一人，乃為訴之變更
    。惟被上訴人變更之訴和原訴，均本於同一之訴訟標的及同
    一之原因事實，顯具有基礎事實之同一性，且經上訴人同意
    ，揆諸前揭說明，被上訴人所為訴之變更應屬合法，合先敘
    明。
二、上訴人上訴主張：上訴人與訴外人龍井鄉公所所簽訂之龍井
    鄉公所團體意外保險之被保險人範圍，為：1.設籍滿六個月
    以上者。2.新生兒（係指出生完成戶籍登記並設籍本鄉）。
    3.嫁入本鄉已完成戶籍登記且設籍本鄉者。4.本鄉現役軍人
    （設籍不受滿六個月之限制）。5.服務於甲方之外鄉鎮市員
    工。被保險人範圍應依此契約為準，與龍井鄉公所由台電公
    司取得之回饋金支付保險金無關。而訴外人鄭少紅因未設籍
    於龍井鄉，故非被保險人。本件保險契約係由龍井鄉公所與
    上訴人訂立，並非上訴人與台電公司訂立，雖其保險費係由
    台電公司依據台電公司促進電力開發協助金執行要點第14條
    支付給該公所，該公所再給付上訴人。然本件保險契約，並
    無以上開要點為契約之一部，不能以上開要點解釋本契約，
    或以上開要點拘束上訴人。本件保險契約及上開保險契約投
    標過程之龍井鄉公所辦理鄉民投保團體意外保險投標須知及
    龍井鄉公所招標鄉民投保團體意外保險投標須知補充說明，
    均未包括上開要點，本件保險契約被保險人之範圍，即應依
    本件保險契約之約定範圍。此與上訴人於95年另外約定之契
    約書不同，不可比附援引。上訴人與訴外人龍井鄉公所所簽
    訂之上開契約就被保險人範圍，契約文字業已表示當事人之
    真意，無保險法第54條第2項之適用。縱有保險法第54條第
    2項之適用，亦應以龍井鄉戶政資料為準。訴外人鄭少紅既
    未設籍龍井鄉，即非被保險人。並聲明：(一)原判決廢棄；(二)
    被上訴人在第一審之訴駁回。
三、被上訴人主張：基於下述理由，訴外人鄭少紅乃系爭保險契
    約之被保險人。系爭團體意外保險契約訂立之目的，顯係將
    該筆回饋金合理分配於居住在台電公司火力發電廠附近居民
    ，並使該附近居民均可獲得團體意外保險之保障，是在解釋
    系爭保險契約被保險人之範圍時，即應以此訂約目的為原則
    加以解釋，方符系爭保險契約訂立之宗旨。訴外人鄭少紅於
    車禍事故死亡前顯已居住在龍井鄉境內連續滿六個月以上，
    堪認於居住期間繼續受有台電公司設立電廠造成汙染公害之
    損害，自屬上開臺電公司回饋金之受益對象，要不應僅其為
    大陸地區人士尚未符合辦理戶政機關之初設戶籍登記，即得
    任意將之排除在系爭保險契約之被保險人行列。在系爭契約
    於95年4月28日重新招標，亦由上訴人得標，其中保險契約
    條款第3條第2項第3款已變更為「女子已嫁入本鄉並完成戶
    籍登記且設籍本鄉者，外籍新娘除外，但實際居住本鄉之外
    籍新娘尚未取得國民身份證無法設籍者，需檢附村里長證明
    。」益發證明對於外籍配偶部分，初無排除適用之意思。並
    聲明：上訴駁回。
四、兩造不爭執之事實：
(一)訴外人鄭少紅於87年12月22日與被上訴人丁○○結婚，於94
    年7月31日零時40分許死亡時，持有臺灣長期居留證，惟尚
    未依臺灣地區與大陸地區人民關係條例第17條之規定取得在
    臺灣定居之資格，並未依戶籍法第4條第2項之規定在臺灣為
    初設戶籍登記。
(二)訴外人鄭少紅於94年7月30日23時45分，騎乘車牌號碼SQG─
    082號輕型機車，在臺中縣龍井鄉○○○路○段56號處正欲迴
    轉之際，遭訴外人紀良置駕駛車牌號碼Y3─4123號自小客車
    撞擊，於94年7月31日零時40分許死亡，且當日抽血檢驗被
    害人酒精數值為零。
(三)訴外人龍井鄉公所曾為臺中縣龍井鄉鄉民與上訴人間訂立團
    體意外保險，又其訂立之原因乃台電公司在臺中縣龍井鄉設
    立火力發電廠，為回饋當地附近之居民，而給付回饋金，交
    由臺中縣龍井鄉公所統籌分配，該鄉公所以此筆回饋金為其
    鄉鎮民辦理團體意外保險，上網公開招標後，由上訴人得標
    承保。
(四)上開保險契約及上開保險契約投標過程之龍井鄉公所辦理鄉
    民投保團體意外保險投標須知及龍井鄉公所招標鄉民投保團
    體意外保險投標須知補充說明所載上開保險契約之被保險人
    之範圍均為「1.設籍本鄉滿六個月以上者。2.新生兒（係指
    出生完成戶籍登記且設籍本鄉者）。3.嫁入本鄉並已完成戶
    籍登記且設籍本鄉者。4.本鄉現役軍人（設籍不受滿六個月
    之限制）。5.服務本所之外鄉鎮市職員工。」
五、得心證之理由：
    兩造厥有爭執者，為訴外人鄭少紅是否屬系爭保險契約之被
    保險人範圍？經查：
(一)按保險契約之解釋，應探求契約當事人之真意，不得拘泥於
    所用之文字；如有疑義時，以作有利於被保險人之解釋為原
    則，保險法第54條第2項定有明文。即知於保險契約之解釋
    ，應本諸保險之本質及機能為探求，並應注意誠信原則之適
     用，倘有疑義時，應為有利於被保險人之解釋，以免保險
     人變相限縮其保險範圍，逃避應負之契約責任，獲取不當
     之保險費利益，致喪失保險應有之功能，及影響保險巿場
     之正常發展。就系爭保險契約及保險契約投標過程之龍井
     鄉公所招標鄉民投保團體意外保險投標須知補充說明所載
     系爭保險契約之被保險人之範圍均為「1.設籍本鄉滿六個
     月以上者。2.新生兒（係指出生完成戶籍登記且設籍本鄉
     者）。3.嫁入本鄉並已完成戶籍登記且設籍本鄉者。4.本
     鄉現役軍人（設籍不受滿六個月之限制）。5.服務本所之
     外鄉鎮市職員工」之事實，業據兩造均提出保險合約書及
     上訴人提出龍井鄉公所辦理鄉民投保團體意外保險投標須
     知及龍井鄉公所招標鄉民投保團體意外保險投標須知補充
     說明附於原審卷內為證，並有臺中縣龍井鄉公所95年9月12
     日龍鄉社字第0950017379號函檢附之合約書在卷可稽，並
     為兩造所不爭執，堪認為真實。再雖訴外人鄭少紅於87年
     12 月22日與被上訴人丁○○結婚，於94年7月31日零時40
     分許死亡時，持有臺灣長期居留證，惟尚未依臺灣地區與
     大陸地區人民關係條例第17條之規定取得在臺灣定居之資
     格，並未依戶籍法第4條第2項之規定在臺灣為初設戶籍登
     記之事實，亦據被上訴人提出戶籍謄本及臺灣地區長期居
     留證及有臺中縣龍井鄉戶政事務所95年5月19日中縣龍戶字
     第0950001403號函附於原審卷內可稽，並為兩造所不爭執
     ，固亦堪認為真實。又雖系爭保險契約第4條第2項亦約定
     ：「前款被保險人資格之認定，除第5款之甲方員工應由甲
     方出具服務證明外，概以龍井鄉戶政資料準」，亦有上開
     契約書可佐，固亦堪認為真實。惟系爭契約上開約定「嫁
     入本鄉並已完成戶籍登記且設籍本鄉者」，就外籍新娘如
     何適用該款之約定，兩造並未為約定，而兩造就該款約定
     如何適用於外籍新娘，既有爭執，該約定就外籍新娘之適
     用，即屬有疑義。是該約定就外籍新娘適用之解釋，即有
     上開保險法第54條第2項規定之適用。再查訴外人龍井鄉公
     所為臺中縣龍井鄉鄉民與上訴人間訂立系爭團體意外保險
     ，又其訂立之原因乃台電公司在臺中縣龍井鄉設立火力發
     電廠，為回饋當地附近之居民，而給付回饋金，交由臺中
     縣龍井鄉公所統籌分配，該鄉公所以此筆回饋金為其鄉鎮
     民辦理團體意外保險，上網公開招標後，由上訴人得標承
     保之事實，亦據被上訴人提出臺灣電力股份有限公司促進
     電力開發協助金執行要點附於原審卷內可憑，並為兩造所
     不爭執，亦堪認為真實。即知系爭保險之本質及機能即在
     於將上開回饋金合理分配於居住在上開火力發電廠附近居
     民，並使上開居民均可獲得團體意外保險之保障。則在解
     釋外籍新娘適用上開約定時，自應以此本質及機能解釋之
     ，亦即外籍新娘如嫁入龍井鄉並已完成戶籍結婚登記且依
     相關法令之規定業已居住於龍井鄉者，即應認符合上開「
     嫁入本鄉並已完成戶籍登記且設籍本鄉者」之約定而為被
     保險人。此徵之上訴人與訴外人龍井鄉公所嗣所簽立保險
     期間自95 年6月30日至97年12月31日止之團體保險合約書
     就上開約定，已約定成「女子嫁入本鄉並完成戶籍登記且
     設籍本鄉者；外籍新娘除外，但實際居住本鄉之外籍新娘
     尚未取得國民身分證無法設籍者需檢附村里長證明」之內
     容（參被上訴人提出之合約書及上開臺中縣龍井鄉公所95
     年9 月12日龍鄉社字第0950017379號函檢附之合約書），
     亦明即因該款約定就外籍新娘適用之疑義，始為上開明確
     之約定。又查訴外人鄭少紅於87年12月22日與被上訴人丁
     ○○結婚，已於88年1月12日為結婚之戶籍登記，且於94
     年7月31日零時40分許死亡前，已依臺灣地區與大陸地區人
     民關係條例第17條之規定，申請於臺灣長期居留，住居於
     龍井鄉之事實，除有上開戶籍謄本及被上訴人提出之村長
     證明書附於原審卷內可憑外，亦有內政部警政署入出境管
     理局95年9月7日境信伶字第09510652220號函及該函檢附之
     鄭少紅入出國日期證明書及申請入出臺灣地區相關資料在
     卷可憑。訴外人鄭少紅既為大陸新娘，已完成結婚之戶籍
     登記，且依臺灣地區與大陸地區人民關係條例第17條之規
     定申請於臺灣長期居留，業住居於龍井鄉，依上說明，自
     為本件保險契約之被保險人。上訴人主張：訴外人鄭少紅
     既未設籍龍井鄉，即非被保險人云云，尚與保險法第54條
     第2項之規定未合，即無理由。末查訴外人鄭少紅於94年7
     月30日23時45分，騎乘車牌號碼SQG─082號輕型機車，在
     臺中縣龍井鄉○○○路○段56號處正欲迴轉之際，遭訴外人
     紀良置駕駛車牌號碼Y3─4123號自小客車撞擊，於94年7月
     31日零時40分許死亡，且當日抽血檢驗被害人酒精數值為
     零之事實，亦有被上訴人提出之烏日分局龍井分駐所道路
     交通事故證明書、臺灣臺中地方法院檢察署相驗屍體證明
     書、童綜合醫院95年5月29日 (95)童醫字第0630號函及該
     函檢附之病歷、臺中縣警察局烏日分局95年5月22日烏警交
     字第0950018139號函及該函檢附之道路交通事故調查卷宗
     附於原審卷內可佐，復為兩造所不爭執，亦堪認為真實。
     則訴外人鄭少紅既為系爭保險契約被保險人，復因意外死
     亡，而被上訴人復為第一順位之受益人，即得依保險契約
     請求上訴人為給付。
(二)從而，被上訴人依保險契約關係，請求上訴人給付50萬元，
    及自起訴狀繕本送達翌日即95年1月17日起至清償日止按年
    息5%計算之利息，為有理由，應予准許。原審為被上訴人勝
    訴之判決，並依職權為假執行，並為上訴人得為被上訴人預
    供擔保，免為假執行之宣告，於法無違，上訴人仍執陳詞指
    摘原判決不當，求予廢棄改判，為無理由，應予駁回其上訴
    。
六、本件事證已臻明確，兩造其餘之主張、攻擊防禦方法及舉證
    ，均對本判決之結果，不生影響，爰不一一論述，附予敘明
    。
七、據上論結，本件上訴為無理由，依民事訴訟法第436條之1第
    3項、第449條第1項、第78條，判決如主文。
中    華    民    國    95    年    11    月    17    日
                  民事第二庭    審判長法官  許冰芬
                                法      官  陳春長
                                法      官  陳秋月
以上正本係照原本作成
不得上訴
中    華    民    國    95    年    11    月    17    日
                                書記官


司法院資訊處製作；財團法人民間司法改革基金會備份。
